臺灣高等法院民事裁定
109年度抗字第734號
抗  告  人  黃清聰  
代  理  人  劉秋絹律師
            丁偉揚律師
上列抗告人因債權人潘才俊與債務人詹秀梅等人間分割共有物強
制執行聲明異議事件，對於民國109年5月14日臺灣士林地方法院
109年度執事聲字第5號所為裁定提起抗告，本院裁定如下： 
    主  文
抗告駁回。
抗告費用由抗告人負擔。
    理  由
一、聲明異議及抗告意旨略以：債權人潘才俊執原法院分割共有
    物事件民事判決(下稱確定判決）為執行名義，就潘才俊與
    債務人詹秀梅等人共有坐落於新北市○○區○○段0000地號土地
    (下稱系爭土地)強制執行，抗告人為系爭土地地上權人蘇玉
    葉繼承人之一。系爭土地經抗告人於民國108年10月21日拍
    定，依土地法第104條第1項規定，自有優先承買權，然原法
    院民事執行處（下稱民事執行處）竟未認定抗告人合法行使
    優先承買權，而由經通知始表示優先承買之共有人潘才俊、
    陳淑娥抽籤後，決定第一順位優先承買權人為潘才俊，抗告
    人不服提出異議，原法院司法事務官駁回異議，原裁定不察
    ，亦駁回抗告人之異議，實屬有違。為此提起抗告，請求廢
    棄原裁定等語。
二、按繼承人有數人時，在分割遺產前，各繼承人對於遺產全部
    為公同共有。公同共有物之處分及其他之權利行使，除法律
    另有規定外，應得公同共有人全體之同意。民法第1151條、
    第828條第3項分別定有明文。又按公同共有人行使優先承買
    權，有修正前民法第828條第2項（修正後移列為第3項）規
    定之適用，自應經其他公同共有人之同意，始得為之（最高
    法院99年度台上字第1469號民事判決意旨參照）。
三、經查：
　㈠潘才俊執確定判決為執行名義，就系爭土地強制執行，系爭
    土地地上權人（設定權利範圍45平方公尺、權利範圍各2分
    之1）為蘇玉葉、第三人王麗華，蘇玉葉於42年9月1日死亡
    ，未分割遺產，亦未辦理繼承登記，繼承人為林貴清、蘇羽
    千、蘇姮勻、蘇芷仙、蘇敬婷、劉瑞恒、劉瑞彥、劉瑞翰、
    劉妙貞（下稱林貴清等9人）、抗告人；系爭土地於108年10
    月21日由抗告人拍定，民事執行處於系爭土地拍定後之108
    年10月23日，通知系爭土地地上權人、共有人於期限內聲明
    願否依同樣條件優先承買系爭土地，共有人陳淑娥、潘才俊
    於108年11月11日各具狀聲明行使優先承買權；民事執行處
    再於同年12月6日通知抗告人（買受人）已有複數人主張優
    先承買，並於同日通知陳淑娥、潘才俊於同年月23日公開抽
    籤決定優先承買權人次序，後於該日抽籤決定第一順序為潘
    才俊等情，有民事強制執行聲請狀、系爭土地謄本、蘇玉葉
    繼承系統表、戶籍謄本、臺灣基隆地方法院家事庭通知、不
    動產拍賣筆錄、強制執行投標書、原法院民事執行處108年1
    0月23日、12月6日函文、民事聲明優先承買狀及不動產拍定
    筆錄可按（見原法院107年度司執字第50198號卷一第7-67、
    171-189頁、卷二第79-111、195-217頁、卷三第273-276、2
    83-395頁、卷四第5、11、79、89、95-97頁）。
　㈡承上，蘇玉葉既為系爭土地地上權人，且已於42年9月1日死
    亡，又未辦理分割遺產，揆諸前揭說明，蘇玉葉所有之系爭
    土地地上權（下稱系爭地上權）即由繼承人抗告人、林貴清
    等9人合計10人繼承為公同共有，而公同共有系爭地上權之
    地上權人之一之抗告人行使優先承買權時，自應經其他公同
    共有之林貴清等9人之同意，然卷內並未有抗告人提出其他
    公同共有人同意其行使優先承買權之證據，則抗告人單獨行
    使優先承買權，自不發生對系爭土地合法優先承買之效果，
    故抗告人辯稱其為系爭土地之地上權人，依土地法第104條
    第1項規定得單獨行使優先承買權，該優先承買權非繼承而
    來，無庸得其他公同共有人同意云云，不足為取。
  ㈢又各共有人對於第三人，得就共有物之全部，為本於所有權
    之請求。但回復共有物之請求，僅得為共有人全體之利益為
    之，為民法第821條所明定。該規定依同法第828條第2項規
    定於公同共有準用之，且依同法第831條規定，該規定於所
    有權以外之財產權，由數人共有或公同共有者，亦準用之。
    故公同共有人本於公同共有權利為共有人全體之利益對第三
    人為請求，應限於回復共有物時始得為之(最高法院年度104
    年度台上字第1852號民事判決意旨參照）。準此，各公同共
    有人得本於地上權為共有人全體之利益對第三人為請求，僅
    限於「回復地上權」時始得為之，而本件抗告人係行使公同
    共有地上權人之「優先承買權」，並非「回復地上權」，與
    民法第821條規定之要件不符，是抗告人抗辯其得據此單獨
    就公同共有之系爭地上權全部為主張，亦不足採。
　㈣從而，原裁定維持原法院司法事務官之處分，駁回抗告人之
    異議，並無違誤。抗告意旨指摘原裁定不當，聲明廢棄，為
    無理由，應予駁回。
四、據上論結，本件抗告為無理由，裁定如主文。　
中　　華　　民　　國　　109 　年　　6 　　月　　30　　日
                    民事第二十庭  
                        審判長法　官  陳雅玲
　　　　　　　　　　　  　　　法　官  馬傲霜
　　　　　　　　　　　  　　　法　官  林玉蕙
正本係照原本作成。
不得再抗告。
中　　華　　民　　國　　109 　年　　6 　　月　　30　　日

                              書記官  鄭淑昀